臺北高等行政法院判決
　　　　　　　　　　　　　　　　　　 93年度訴字第02143號
　　　　　　　　　　　　　　　.
原　　　告　甲○○
訴訟代理人　戊○○
被　　　告　勞工保險局
代　表　人　乙○總經理）住同.
訴訟代理人　丙○○兼送達代收.
　　　　　　丁○○
上列當事人間因勞保事件，原告不服行政院勞工委員會中華民國
93年6月4日勞訴字第0930014019號訴願決定，提起行政訴訟。本
院判決如下：
    主  文
原告之訴駁回。
訴訟費用由原告負擔。
    事  實
一、事實概要：緣原告以其罹患左肝結石、膽結石術後致殘，於
    民國（下同）92年9月22日檢據向被告申請殘廢給付。經被
    告調取原告之病歷資料送其特約專科醫師審查，以原告因肝
    內結石於91年8月8日接受左外肝葉切除，過程順利，恢復良
    好，無復發性肝內結石，亦無肝功能失代償現象，原告之殘
    廢程度不符勞工保險殘廢給付標準表之規定，被告爰以92年
    12月15日保給殘字第09260764250號函核定否准原告所請殘
    廢給付。原告不服，向勞工保險監理委員會申請審議，經審
    定駁回後，提起訴願，亦遭駁回，遂提起本件行政訴訟。
二、兩造聲明：
　(一)原告聲明求為判決：
  1.訴願決定、審議審定及原處分均撤銷。
  2.被告應作成核付原告殘廢給付新台幣281,600元之行政處分
    。
　(二)被告聲明求為判決：駁回原告之訴。
三、兩造之主張：
甲、原告主張之理由：
一、按「當事人主張事實，須負舉證責任，倘所提出之證據，不
    足為起所主張之事實證明，自不能認其主張事實為真實。」
    最高行政法院39年判字第2號判例可資參照。而被告及訴願
    機關皆係以其聘僱之特約醫師摘錄原告手術後觀察期間醫師
    於病歷上所記載當時之情形，來批駁為原告執行手術之醫師
    經於門診追蹤治療1年後，根據是時之實際情形所出具之殘
    廢診斷書，而何者有正確性、真實性，故可得被告認定事實
    未符合上開判例意旨。
二、被告將原本係非常單純殘廢補助費請領事件，原可由該承辦
    人決定核准與否，卻交由被告所聘僱特約醫師審查，而該特
    約醫師竟然以原告手術後在阮綜合醫院觀察期間，手術醫師
    於該段期間於病歷中所記述事項，據為抵制，抹煞手術執行
    醫師出具之殘廢診斷書，非僅本末倒置與複雜化外，被告不
    願給付已昭然若揭。以下事證可資：
  (一)據高雄市阮綜合醫院92年10月15日出具之勞工保險殘廢診斷
    書記載，特別是工作能力之判定，醫師非常客觀註明「終身
    僅可從事輕便工作」。按年齡已逾60歲之中老年婦人，經摘
    除臟器中左肝葉及膽囊後，今後僅可從事輕便工作，乃是非
    常合情合理之判定。
  (二)被告、勞工保險監理委員會、訴願機關等皆採證其所聘僱各
    特約醫師認定原告術後觀察期間之病例記載事項，已是不符
    法理與事理，嗣經原告揭陳後，該等單位為示公正、不偏不
    倚，理應將該項爭論之事項送請具有公信力卓著醫學中心評
    斷，或可依據勞工保險條例第56條或勞保爭議事項審議辦法
    第18條，指定專科醫院或醫師為原告作複檢程序，然彼等均
    應為而不為，顯有偏頗之嫌。
  (三)被告亦未遵照行政院衛生署89年3月17日衛署醫字第8901311
    9號函釋辦理，據該函說明三後項明確述明「．．．該診斷
    書所載病情是否符合殘廢給付標準，係由殘障給付主管機關
    逕依權責認定。」據上開殘廢診斷書中，記載明切除左外葉
    肝與膽囊屬實，復於殘廢詳況中註明「終身僅可從事輕便工
    作」，而上述兩項事實符合照勞保殘廢給付標準表第47項規
    定「臟器遺存顯著障害，終身僅可從事輕便工作者」。上開
    殘廢診斷書記載如是明確，且又與上開殘廢給付標準表規定
    相符，為何尚須送請被告所聘特約醫師審查。
  (四)設若被告對阮綜合醫院出具之殘診中殘障程度有疑義，理應
    引用勞工保險條例第56條賦予之職權，逕行發函通知原告至
    其指定之醫院或醫師接受複檢，但被告應為而不為，顯然已
    構成失職。又被告亦可將原告所提示之殘廢診斷書，函請各
    大學中心予以評斷。
三、被告稱其特約專科醫師審查之意見認原告肝內結石於91年8
    月8日接受左外肝切除，過程順利，恢復良好，無復發性肝
    內結石，亦無肝功能失代償現象，並未符合殘廢給付之規定
    等語。然經原告查遍勞保殘廢給付標準表之有關胸腹部臟器
    障害項目及上開殘廢診斷書之殘廢詳況欄，均未見有被告所
    指稱之事項記述，尤其是被告所稱上開殘廢給付標準表「胸
    腹部臟器障害」系列附註六之文句中，根本未見有片言隻字
    提及肝臟之相關之字句之記載。被告假借特約醫師之書面審
    查，來否定實際為原告手術診治之醫師從實際臨床手術及診
    察中所為之判定，此項處置當不符法理。更何況殘廢給付標
    準表中根本未訂有肝臟摘除部分者不在殘廢給付項目之規定
    。如今被告於核定原告不予給付之理由函中，其所引述之字
    句含意，竟然無中生有，將肝臟機能障害亦包含於上開殘廢
    給付標準表「胸腹部臟器障害」系列附註六中。
四、本案之申請殘廢給付要件乃係外肝葉切除。殘廢詳況欄中診
    斷醫師亦詳細載明原告終身僅能從事輕便工作，治療1年以
    上診斷為永久不能復原，上述是項條件，符合殘廢給付標準
    表第47項第7等級之規定，被告應給付原告440日之平均投保
    工資應無疑義。
乙、被告主張之理由：
一、據原告所附阮綜合醫院92年10月15日出具同日審定成殘之勞
    工保險殘廢診斷書載略以，原告於91年8月8日接受左外肝葉
    切除及膽囊切除手術；殘廢詳況為：意識、呼吸、行動能力
    、起臥、飲食、大小便、沐浴更衣及言語狀態均正常，工作
    能力為終身僅可從事輕便工作，尚有腹痛及偶而背痛。案經
    被告向阮綜合醫院調取原告之病歷資料送請特約專科醫師審
    查，意見為：「甲○○女士因肝內結石於91年8月8日接受左
    外肝葉切除，過程順利，恢復良好，無復發性肝內結石，亦
    無肝功能失代償現象，並未符合殘廢給付之規定。」此有該
    審查意見附原處分卷可稽。據此，原告之殘廢程度不符上開
    揭勞工保險殘廢給付標準表之規定，被告乃核定否准原告所
    請殘廢給付。
二、原告訴稱殘廢診斷書記載其終身僅可從事輕便工作，被告應
    核給第47項第7等級云云，惟按原告所檢附之殘廢診斷書，
    僅係申請殘廢給付之必備要件，被告審核其是否符合殘廢給
    付標準時，並非僅以該診斷書為唯一參據。查本件被告於審
    核時，除就原告所檢附之殘廢診斷書加以審核外，並調取原
    告於阮綜合醫院之病歷資料，一併送請特約專科醫師審查，
    且徵詢專科醫師意見已如前述。又原告不服原核定，向勞工
    保險監理委員會申請審議，亦經該會專科醫師審查意見為：
    「甲○○罹患左肝結石及膽結石，於91年8月8日接受左外肝
    葉切除及膽囊切除手術，所患經手術治療，恢復良好，無肝
    功能失代償現象，術後應仍可從事一般工作，勞保局核定不
    予給付應無不當。」，此有審查意見附原審定卷可稽。揆諸
    上開勞工保險殘廢給付標準表「胸腹部臟器障害」系列附註
    六規定「施行胃或膽囊切除術，如經過順利，未遺存明顯之
    永久性機能障害者，不在給付範圍」，本件既經兩位專科醫
    師審查咸認原告所患經手術後，過程順利，恢復良好，無復
    發，亦無肝功能失代償現象，術後應仍可從事一般工作，未
    符合殘廢給付之規定，從而被告核定否准所請殘廢給付，並
    無不合。
    理  由
一、按「保險人為審核保險給付或勞工保險監理委員會為審議爭
    議案件認有必要者，得向被保險人、受益人、投保單位、各
    該醫院、診所或領有執業執照之醫師、助產士等要求提出報
    告，或調閱各該醫院、診所及投保單位之病歷、薪資帳冊、
    檢查化驗紀錄或放射線診斷攝影片（Ｘ光照片）及其他有關
    文件，被保險人、受益人、投保單位、各該醫院、診所及領
    有執業執照之醫師或助產士等均不得拒絕。」、「被保險人
    因普通傷害或罹患普通疾病，經治療終止後，如身體遺存障
    害，適合殘廢給付標準表規定之項目，並經保險人自設或特
    約醫院診斷為永久殘廢者，得按其平均月投保薪資，依同表
    規定之殘廢等級及給付標準，1次請領殘廢補助費，．．．
    。被保險人領取普通傷病給付期滿，或其所患普通傷病經治
    療1年以上尚未痊癒，如身體遺存障害，適合殘廢給付標準
    表規定之項目，並經保險人自設或特約醫院診斷為永不能復
    原者，得比照前項規定辦理。」、「保險人於審核殘廢給付
    認為有複檢必要時，得另行指定醫院或醫師複檢。」勞工保
    險條例第28條、第53條及第56條分別定有明文。次按「依本
    條例第53條或第54條請領殘廢給付者，應備左列書件：一、
    殘廢給付申請書。二、給付收據。三、殘廢診斷書。四、經
    Ｘ光檢查者，附Ｘ光照片。前項殘廢診斷書由應診之全民健
    康保險特約醫院或診所出具。在本條例施行區域外致殘者，
    得由原應診之醫院或診所出具。保險人審核殘廢給付，除得
    依本條例第56條規定指定全民健康保險特約醫院或診所或醫
    師複檢外，並得通知出具殘廢診斷書之醫院或診所檢送必要
    之檢查紀錄或有關診療病歷。」亦為同條例施行細則第76條
    所明定。又依勞工保險條例第53條附表即殘廢給付標準表「
    胸腹部臟器障害」系列第47障害項目規定「胸腹部臟器機能
    遺存顯著障害，終身只能從事輕便工作者」為第7殘廢等級
    ，給付標準440日；第52障害項目規定「胸腹部臟器遺存障
    害者」為第12殘廢等級，給付標準100日。同系列附註一規
    定，胸部臟器，包括心臟、心囊、主動脈等，腹部臟器，包
    括胃、肝臟、膽囊等；同系列附註二規定，胸腹部臟器障害
    等級之審定：胸腹部臟器機能遺存障害，須將症狀綜合衡量
    ，永久喪失勞動能力與影響其日常生活活動或社會生活活動
    之狀況及需他人扶助之情形，比照精神、神經障害等級審定
    基本原則、綜合審定其等級。附註六規定「胸腹部臟器遺存
    障害者」係指胸腹部遺存機能障害，致工作上確有明顯之阻
    害而由醫學上可予證明者，如膀胱括約肌變化所致之尿失禁
    或肛門括約肌不全（因斷裂等）所致之大便失禁者，適用第
    52項第12級。至於施行胃或膽囊切除術，如經過順利，未遺
    存明顯之永久性機能障礙者，不在給付範圍。又「診斷書所
　　載之病情，是否符合殘廢給付標準，係由殘廢給付主管機關
    逕依權責認定」復經行政院衛生署89年3月17日衛署醫字第8
    9013119號函釋在案，核與上開規定意旨無違，被告辦理相
    關案件，自得據之適用。
二、查本件原告以因罹患左肝結石、膽結石術後致殘，於92年9
    月22日檢據申請普通疾病殘廢給付。據阮綜合醫院92年10月
    15日出具同日審定成殘之勞工保險殘廢診斷書載略以，「甲
    ○○因左肝結石、膽結石，於91年8月8日接受左外肝葉切除
    及膽囊切除手術，91年8月6日至92年9月5日接受門診診療；
    殘廢詳況為：意識、言語及呼吸正常，行動能力、臥床狀態
    、攝食狀態及大小便情形、沐浴更衣情形均正常，工作能力
    為終身僅可從事輕便工作，尚有腫痛及偶而背痛。」等語，
    有該殘廢診斷書影本附原處分卷可稽。案經被告將原告所送
    申請書件、殘廢診斷書及其於阮綜合醫院之病歷影本等資料
    送請被告特約專科醫師審查簽示意見略以，「甲○○女士因
    肝內結石於91年8月8日接受左外肝葉切除，過程順利，恢復
    良好，無復發性肝內結石，亦無肝功能失代償現象，並未符
    合殘廢給付之規定。」等語，此有該審查意見影本附原處分
    卷可稽。據此，被告乃以原告之殘廢程度不符首揭勞工保險
    殘廢給付標準表規定之給付標準，遂否准所請殘廢給付。又
    原告不服原處分，向勞工保險監理委員會申請審議，亦經該
    會特約專業醫師審查簽示意見略以：「甲○○女士罹患左肝
    結石及膽結石，於91年8月8日接受左外肝葉切除及膽囊切除
    手術，所患經手術治療，恢復良好，無肝功能失代償現象，
    術後應仍可從事一般工作，勞保局核定不予給付應無不當。
    」等語，亦有該審查意見附原審定卷可稽。據上，本件業經
    兩位專業醫師審查結果，皆認原告所患未達殘廢給付標準，
    因此，參酌上開殘廢給付標準表規定及附註說明，被告以原
    告所患經治療後過程順利，恢復良好，無復發性肝內結石，
    亦無肝功能失代償現象，且應仍可從事一般工作，而認定並
    無殘障，揆諸首揭規定，依法尚無不合。
三、至原告主張被告審核作業時，僅參據專業醫師審查意見，棄
    原告之主治醫師專業判斷不顧，其認定顯然有所不公，又訴
    稱本件應通知原告至其指定之醫院或醫師接受複檢，及將原
    告所提示之殘廢診斷書，函請各大學中心予以評斷云云。惟
    按行政程序法第36條及第41條第1項分別規定：「行政機關
    應依職權調查證據，不受當事人主張之拘束，對當事人有利
    及不利事項一律注意。」「行政機關得選定適當之人為鑑定
    。」。查被告係勞工保險之保險人，於當事人向其提出勞工
    保險各項給付申請時，被告須開始行政程序，並有上揭依職
    權調查證據之義務，且於遇有醫理上之諸疑義時，得以具有
    專業知識之第三人即專科醫師，於行政程序中陳述關於特別
    法規或經驗定則之意見，而以其陳述，為證據之用。是被告
    於行政程序中將有待進一步調查之案件，請其特約專科醫師
    陳述醫學上之意見，以為證據，於法尚無不合。復查，被保
    險人之殘廢症狀程度常涉醫學專業判斷，非被告之一般行政
    人員所能逕行認定，故被告於審核保險給付案件時，除以被
    保險人或受益人檢附之資料、診斷書等書面資料予以審核外
    ，如有必要，亦須另外徵詢專科醫師意見或實地派員訪查瞭
    解實情等，此觀勞工保險局組織條例第11條第2項規定，被
    告得視業務需要聘用兼任醫師12人至20人，及勞工保險條例
    第28條、第56條及同條例施行細則第76條規定保險人（即被
    告）為審核保險給付，得調查有關之文件、得另行指定醫院
    或醫師複檢等規定自明，如被告僅能依被保險人所檢附之殘
    廢診斷書所載內容審查，則上開規定將形同具文，亦有損被
    告審核之權限。且按「診斷書所載之病情，是否符合殘廢給
    付標準，係由殘廢給付主管機關逕依權責認定」行政院衛生
    署89年3月17日衛署醫字第89013119號函釋在案。是即雖以
    專門醫師診斷證明為依據，然審查核定權仍在被告，如其審
    查無任何違法之處，自應予以尊重。茲查勞工保險條例第53
    條之附表即勞工保險殘廢給付標準表，其立法之結構原係以
    「身體障害之狀態」即所遺障害之程度為評價且為殘廢等級
    區分之基準，於胸腹部臟器障害，且須將症狀及永久喪失勞
    動能力與影響其日常生活活動或社會生活活動之狀況及需他
    人扶助之情形綜合衡量。本件被告係依據原告所提殘廢診斷
    書，並經被告調取原告之病歷資料，參酌特約專科醫師之專
    業意見，經綜合審查後而為終局之核定，乃綜合上揭證據以
    為認定之基準，並未置原告主治醫師之專業判斷不顧，原告
    稱被告未依殘廢診斷書為斷，概以特約專科醫師審查意見駁
    回其申請云云，不無誤會。又依勞工保險條例第56條規定，
    若保險人於審核殘廢給付，認為有複檢之必要時，固得另行
    指定醫院或醫師複檢，惟本件經被告調取原告之病歷資料，
    又依上揭殘廢診斷書所載其殘廢詳況，可知原告於接受左外
    肝葉切除及膽囊切除手術，所患經手術治療，恢復良好，且
    歷經兩位專業醫師依法判定後一致認原告無復發性肝內結石
    ，亦無肝功能失代償現象，術後應仍可從事一般工作，而認
    原告尚未達上述殘廢給付請領之標準乃無不合，此並非僅以
    醫師個人主觀看法為斷，立場應屬客觀公正，故本院認並無
    再予另行指定醫師複檢或再請其他醫院評斷之必要。
四、至原告稱本件殘廢診斷書上已載明原告終身僅可從事輕便工
    作，符合殘廢給付請領要件，被告應依法給付云云，惟稽之
    上揭殘廢診斷證明書上記載原告因罹患左肝結石、膽結石，
    於接受左外肝葉切除及膽囊切除手術後，終身僅可從事輕便
    工作，未就原告所患經治療過程後復原情形良好，無肝功能
    失代償現象等情形綜合予以判定，自嫌速斷，無從遽為原告
    有利之判定，亦無從認定原告確有何胸腹部臟器機能遺存顯
    著障害之情形，被告因之否准原告所請，於法尚無違誤，
五、綜上所述，原告之主張，並無可採。原處分否准原告殘廢給
    付之申請，認事用法，均無違誤，審議審定及訴願決定予以
    維持，亦無不合，原告訴請如聲明所示，為無理由，應予駁
    回。
據上論結，本件原告之訴為無理由，爰依行政訴訟法第98條第3
項前段，判決如主文。
中　　華　　民　　國　　94　　年　　6　　 月　　30　　日
                       第一庭審判長法  官　姜素娥
                                   法  官  陳國成
                                   法  官  陳秀
上為正本係照原本作成。
如不服本判決，應於送達後20日內，向本院提出上訴狀並表明上
訴理由，如於本判決宣示後送達前提起上訴者，應於判決送達後
20日內補提上訴理由書（須按他造人數附繕本）。
中　　華　　民　　國　　94　　年　　6　　 月　　30　　日
 　　  　　　　　　　 　　  　     書記官  呂美玲
